臺灣桃園地方法院民事判決　　　　　　　　　　　　　九十三年度訴字第三七七號
　　原　　　告　台灣省石門農田水利會
　　法定代理人　甲○○
　　訴訟代理人　卓聖圍律師
　　被　　　告　戊○○
　　　　　　　　丁○○
　　　　　　　　乙○○
右當事人間請求拆屋還地等事件，於民國九十三年八月三十一日言詞辯論終結，本院
判決如左：
    主    文
被告丁○○應將坐落桃園縣八德市○○段一五九五地號土地內，如附圖所示Ａ３及Ａ
４部分、面積二十一點九七平方公尺之第一層建物拆除；如附圖所示Ａ３部分、面積
三點七七平方公尺之第二層、第三層建物拆除，並將土地返還原告，及自民國九十三
年三月二十五日起至返還土地之日止，按月給付原告新台幣貳佰玖拾元。
被告戊○○應將坐落桃園縣八德市○○段一五九五地號土地內，如附圖所示Ｂ１部分
、面積九點三四平方公尺之鐵皮涼亭拆除，並將土地返還原告，並自民國九十三年三
月二十五日起至返還土地之日止，按月給付原告新台幣壹佰貳拾參元。
原告其餘之訴駁回。
訴訟費用由被告丁○○負擔百分之七十、被告戊○○負擔百分之三十。
本判決第一項、第二項，得假執行；但被告戊○○如以新台幣壹拾壹萬參仟元為原告
預供擔保後，得免為假執行。
原告其餘假執行之聲請駁回。
    事    實
甲、原告方面：
壹、聲明：
一、被告丁○○應將坐落桃園縣八德市○○段一五九五地號土地內，如附圖所示Ａ４
    部分、面積十八‧二平方公尺之磚造房屋拆除，並將土地返還原告，並自起訴狀
    繕本送達之翌日起至返還土地之日止，按月給付原告損害金新台幣（下同）四百
    元。
二、被告丁○○及乙○○應共同將坐落桃園縣八德市○○段一五九五地號土地內，如
    附圖所示Ａ３部分、面積三‧七七平方公尺之鐵皮建物及升降梯拆除，並將土地
    返還原告。
三、被告戊○○應將坐落桃園縣八德市○○段一五九五地號土地內，如附圖所示Ｂ１
    部分、面積九‧三四平方公尺之鐵皮涼亭拆除，並將土地返還原告，並自起訴狀
    繕本送達之翌日起至返還土地之日止，按月給付原告損害金二百零五元。
四、願供擔保，請准宣告假執行。
貳、陳述：
一、緣坐落桃園縣八德市○○段一五九五地號土地為原告所有之水利用地，被告丁○○、乙○○及戊○○無合法權源，竟擅自在系爭土地上，如附圖所示Ａ４、Ａ３
    及Ｂ１部分，分別搭蓋磚造房屋、機械式升降梯暨鐵皮建物、鐵皮涼亭使用，經
    原告於民國九十二年十二月二十日間函請被告等人限期拆除，均未獲置理。又被
    告等人無合法權源，無償占用原告所有系爭土地，顯有消極減免其應支付使用該
    土地之代價，亦即被告等人受有相當於租金之利益，並使原告受有損害，爰依民
    法無權占有、不當得利及侵權行為之法律關係，訴請判決如聲明所載。
二、查系爭土地九十三年度申報地價為每平方公尺二千六百四十元，依土地法第一百
    零五條準用同法第九十七條之規定，即以系爭土地之申報總價額年息百分之十為
    計算基準，被告丁○○無權占有系爭土地Ａ４部分，每月受有相當於四百元之租
    金利益（計算式：18.2×2640×10%÷12=400.4，元以下四捨五入）；被告戊○○無權占有系爭土地Ｂ１部分，每月受有相當於二百零五元（計算式：9.34×
    2640×10%÷12=205.4，元以下四捨五入）之租金利益，因部分被告等人抗辯未
    收受原告之拆除通知函，為免爭議，爰以起訴狀繕本送達被告之翌日作為相當租
    金不當利得之起算日。
三、被告丁○○占有如附圖Ａ４部分，係於九十一年間另行增建，其抗辯七十年間買
    受建物時即已存在，顯有不實；又被告丁○○雖曾向原告表示欲承租占用系爭土
    地之Ａ４部分，惟系爭土地係作為渠道用地，依法不得出租。
參、證據：提出土地複丈成果圖、土地登記謄本、地籍圖謄本、地價謄本、位置圖、
    拆除通知函各乙件、照片十幀為證。
乙、被告丁○○方面：
壹、聲明：駁回原告之訴。
貳、陳述：其買受門牌號碼桃園縣八德市○○路○段九三九號房屋時，即有原告所指
    屋後擴建之部分，非其另行增建，並曾向原告請求協調承租占用土地未果；至於
    占用系爭土地之鐵皮屋涼亭為被告戊○○所建；另被告乙○○亦曾向其表示需裝
    所建。
參、證據：提出土地登記謄本、地籍圖謄本及照片各乙份為證。
丙、被告乙○○方面：未於最後言詞辯論期日到場，據其之前到場之聲明及陳述略以
    ：
壹、聲明：
一、駁回原告之訴及其假執行之聲請。
二、如受不利判決，願供擔保，請准宣告免予假執行。
貳、陳述：
一、其向被告丁○○承租桃園縣八德市○○路○段九三六巷九三九號房屋，後門與另
    一被告戊○○所有之建物之正門相對，因其營業需要，於九十二年六月五日告知
    房東即被告丁○○後，即於建物後半部裝置升降梯以利搬運貨物，並於第二層、
    第三層搭建鐵皮屋以免升降梯遭雨淋，孰料，卻因此對被告戊○○占用系爭土地
    停車及興建花圃造成不便，被告戊○○心生不滿，僱工搭建鐵皮涼亭，以鐵板及
    鋼架將其承租之建物後門堵住，僅留約莫三十公分之空隙，致其無法由後門自由
    進出，其本欲息事寧人，詎被告戊○○向原告投書，致原告提起本件訴訟，其為
    應訴而疲於奔命，營業損失甚鉅。
二、系爭土地為原告所有大湳分渠流經之區域之一部分，數十年來或以增建建物、或
    以固定車棚等方式占用大湳分渠流經區域土地者，不計其數，原告均未加以追討
    ，獨對其及被告丁○○訴請返還占用土地，實有違平等原則；又被告丁○○曾與
    原告協商，並支付租金四萬元承租部份土地，占用之情節，尚屬輕微，原告先向
    其追討，亦無理由。又原告僅向其訴請返還系爭土地，未一併向占用大湳分渠流
    經區域土地之人民訴請返還，縱獲勝訴，所得利益極少，惟其因此所受裝潢及營
    業損失卻難以估計，並因拆除增建部分及升降梯之行為，將致無法營業，兩相衡
    量，並衡諸最高法院七十一年度台上字第七三七號判例意旨，非不得視為原告權
    利之行使以損害他人為目的，實屬權利濫用，而為法所不許；況其承租此租賃物
    時，並不知悉出租人即被告丁○○增建部分占用系爭土地情事，卻因此花費百萬
    元裝潢並添置升降梯，施工期間，原告亦未制止或異議，足見原告有不行使拆屋
    環地請求權之默示同意，今遽向其主張拆遷，將致其蒙受原先承租時無法預料之
    損失，原告此舉實與誠信相違。
參、證據：提出台灣桃園地方法院檢察署檢察官九十二年度偵字第一六二八二號不起
    訴處分書及租賃契約各乙份為證。
丁、被告戊○○方面：
壹、聲明：
一、駁回原告之訴。
二、如受不利判決，願供擔保，請准宣告免予假執行。
貳、陳述：其於六十七年九月與建設公司訂約，買受坐落桃園縣八德市○○路○段九
    六三巷一弄十八號建物及坐落之土地，合約上載明其建物前排水溝及建物後空地
    均為得使用範圍，是以，其本於所有之意思，善意且公然、和平、繼續占有系爭
    土地，已達二十六年之久，原告從未表示反對或向其主張權利。嗣訴外人丙○○
    、張錦祥陸續於其屋前興建桃園縣八德市○○路○段九三九號及九四一號建物，
    並竊佔系爭土地興建鐵皮屋，導致系爭土地上水溝阻塞，每每豪雨成災，水淹其
    家中，造成財產上損害，亦未見原告盡所有人責任出面處理，現反要求其拆除鐵
    皮涼亭，實無理由。又其於系爭土地上興建鐵皮涼亭，係因為阻擋被告乙○○對
    其丟擲雞蛋，且附近民眾常將垃圾置放於系爭土地上，原告從未置理，其不得已
    ，僅得設置鐵皮涼亭供公眾休憩之用，倘系爭土地確為原告所有，原告顯然自六
    十七年十月起即享有其為系爭土地清運垃圾之利益，應自斯時起，按月給付原告
    清運垃圾費用之工資一千五百元，此金額足以與原告請求之損害金相抵。
參、證據：提出委託代建房屋合約書、益盛花園大社區價目表、台灣桃園地方法院檢
    察署檢察官九十年度偵字第一三○六三號聲請簡易判決處刑書各乙份及照片四幀
    為證。
戊、本院依原告聲請至現場勘驗，並囑託桃園縣八德地政事務所測量被告占用系爭土
    地之面積及位置並製作土地複丈成果圖。
    理    由
一、被告乙○○經合法送達，未於最後言詞辯論期日到場，核無民事訴訟法第三百八
    十六條各款所列情形，爰依原告之聲請，由其一造辯論而為判決。
二、按訴狀送達後，原告不得將原訴變更或追加他訴，但經被告同意者，不在此限；
    被告於訴之變更或追加無異議，而為本案之言詞辯論者，視為同意變更或追加，
    民事訴訟法第二百五十五條第一項第一款、第二項定有明文。本件原告起訴時原
    請求被告戊○○、丙○○、乙○○拆除系爭土地上之地上物及給付損害金，於審
    理中，丁○○到庭表示系爭建物為其所有及出租被告乙○○使用，原告乃撤回對
    被告丙○○之請求，並追加被告丁○○請求如聲明所載，被告對此並無異議，並
    為本案之言詞辯論，視為同意原告所為訴之追加，核與前開規定相符，應予准許
    。
三、本件原告起訴主張：坐落於桃園縣八德市○○段一五九五地號土地為其所有之水
    利用地，被告丁○○、乙○○及戊○○無合法權源，擅自在系爭土地上，如附圖
    所示Ａ４、Ａ３及Ｂ１部分，分別擴建磚造建物、增建鐵皮屋建物、搭建鐵皮涼
    亭使用，經原告函請其限期拆除，均未獲置理。又被告等人無合法權源，無償占
    用原告所有系爭土地，顯有消極減免其應支付使用該土地之代價，亦即被告等人
    受有相當於租金之利益，並使原告受有損害，爰依民法無權占有、不當得利及侵
    權行為之法律關係，訴請被告等人拆除系爭土地之地上物並請求被告丁○○、戊○○給付按月給付損害金各四百元、二百零五元等語。被告丁○○則以：原告所
    指之第一層Ａ３及Ａ４增建部分係於購買房屋前已增建，被告乙○○向其承租該
    房屋時曾表示要設置升降梯，但不知其設於何處，第二層、第三層Ａ３部分之鐵
    皮屋為被告乙○○所建等語置辯。被告乙○○則以：其向被告丁○○承租該四層
    樓房屋經營麵包店，為搬運貨物需要，故於第二層、第三層Ａ３部分增建鐵皮屋
    而於屋內設置升降梯以供貨物上下使用，原告僅向其訴請返還系爭土地，未一併
    向占用系爭土地之其他占有人訴請返還，縱獲勝訴，所得利益極少，惟其因此所
    受裝潢及營業損失卻難以估計，並因拆除增建鐵皮屋及升降梯之行為，將導致其
    無法營業，實屬權利濫用；況其承租此租賃物時，並不知悉出租人增建部分占用
    系爭土地情事，卻因此花費百萬元裝潢並添置升降梯，施工期間，原告亦未制止
    或異議，足見原告有不行使拆屋還地請求權之默示同意等語置辯。被告戊○○則
    以：其購入坐落桃園縣八德市○○路○段九六三巷一弄十八號建物及土地，合約
    上載明建物前排水溝及建物後空地均為被告得使用範圍，且本於所有之意思，善
    意且公然、和平、繼續占有系爭土地，已達二十六年之久，原告從未表示反對或
    向其主張權利。又其於系爭土地上興建鐵皮涼亭，係因為阻擋被告乙○○對其丟
    擲雞蛋，且附近民眾常將垃圾置放於系爭土地上，造成髒亂，並供公眾休憩之用
    ，且原告顯然自六十七年十月起即享有其為系爭土地清運垃圾之利益，應自斯時
    起，按月給付清運垃圾費用之工資一千五百元，此金額足以與原告請求之損害金
    相抵等語，資為抗辯。
四、經查，坐落於桃園縣八德市○○段一五九五地號土地為原告所有之水利用地，被
    告丁○○所有門牌號碼桃園縣八德市○○路○段九三九號四層樓建物，其中第一
    層屋後向外擴建部分如附圖Ａ３及Ａ４所示位置，占用原告所有系爭土地面積二
    十一．九七平方公尺，被告乙○○自九十二年八月一日起向被告丁○○承租該四
    層樓建物，經營可醇麵包店，並於第二層、第三層如附圖Ａ３所示位置增建鐵皮
    屋，其內供設置升降梯運貨使用，占用原告所有系爭土地面積三．七七平方公尺
    ，被告戊○○為門牌號碼桃園縣八德市○○路○段九三六巷一弄十八號建物所有
    人，其於如附圖Ｂ１所示位置搭建鐵皮涼亭，占用原告所有系爭土地面積九．三
    四平方公尺等情，為兩造所不爭執，復有原告提出土地登記謄本、現場照片十幀
    為證，且經本院至現場勘驗屬實，並囑託桃園縣八德地政事務所測量，製有土地
    複丈成果圖在卷可稽，應堪信為真實。
五、按所有人對於無權占有或侵奪其所有物者，得請求返還之。對於妨害其所有權者
    ，得請求除去之。有妨害其所有權之虞者，得請求防止之，民法第七百六十七條
    定有明文。又動產因附合而為不動產之重要成分者，不動產所有人取得動產所有
    權，民法第八百十一條亦有明文。經查，被告乙○○於承租該四層樓建物期間，
    在被告丁○○所有前開建物第二層、第三層屋後增建鐵皮屋部分，以供其內裝設
    升降梯，而第二層、第三層增建之鐵皮屋部分，仍須利用原建物之門戶進出，並
    無獨立之進出通路，此經本院現場履勘屬實，製有勘驗筆錄可稽，該第二層、第
    三層增建之鐵皮屋部分，既與原建物附合而成為一整體，成為原建物之重要成分
    ，依前開規定，自應由原建物之所有權人即被告丁○○取得該增建鐵皮屋部分之
    所有權。又查，被告丁○○所有前開建物第一層屋後增建部分如附圖Ａ３及Ａ４
    所示及第二層、第三層增建之鐵皮屋如附圖Ａ３所示，被告戊○○所有鐵皮涼亭
    如附圖Ｂ１所示，既無正當權源占用原告所有系爭土地，為無權占有，原告請求
    被告丁○○、戊○○拆除系爭土地上渠等所有地上物，並返還土地，為有理由，
    自應准許。至原告請求被告乙○○共同拆除第二層、第三層增建之鐵皮屋部分，
    因該增建之鐵皮屋部分並無單獨所有權，已與原建物附合而成為一整體而屬被告
    丁○○所有，原告請求被告乙○○拆除該鐵皮屋，即非有據，此部分應予駁回。
六、被告乙○○雖抗辯：原告之請求所得極少，對其營業利益損失甚大，屬權利濫用
    不應准許，且原告於其搭建鐵皮屋期間未表異議，足認已默示同意不行使拆屋還
    地請求權云云。惟按權利之行使，不得違反公共利益，或以損害他人為主要目的
　　，民法第一百四十八條定有明文。又查權利之行使，是否以損害他人為主要目的
　　，應就權利人因權利行使所能取得之利益，與他人及國家社會，因其權利行使所
　　受之損失，比較衡量以定之。倘其權利之行使，自己所得利益極少而他人及國家
　　社會所受之損失甚大者，非不得視為以損害他人為主要目的，此乃權利社會化之
 　 基本內涵所必然之解釋，最高法院七十一年台上字第七三七號著有判例可資參照
    。邇來，我國人對於公共水利用地尊重之觀念不足，或囿於私利、昧於公益，動
　　輒未經許可，擅自占用水利用地，罔顧水利溝渠排水之需要，致每逢颱風來襲，
　  或連日大雨滂沱時，因原有水路遭占用或破壞而致排水阻塞或減慢，對社會大眾
    生命財產安全形成威脅，此種對社會共同資源無情掠奪、破壞之風氣，有依法扼
    止之必要。故本件原告本其水利機關之立場，訴請被告將其在系爭無權占用水利
    用地之地上物拆除，將土地返還原告，此項請求權之行使，並非單純有關私人權
    利之主張，尚涉及國家整體水利環境之利用管理、公共安全秩序之維護及公共利
    益之保障，縱因此造成被告乙○○搭建地上物成本之損失，亦難謂有權利濫用之
    可言。又被告為水利機關，於本轄內所有土地既多且廣，其就被告丁○○所有建
    物增建部分或被告乙○○所搭建鐵皮屋部分占用系爭土地，因未經實地測量而未
    及時發現制止，應符事理之常，被告乙○○以此抗辯有默示同意不行使拆屋還地
    請求權云云，顯係推測之詞，不足採信。至被告戊○○抗辯：其與前手約定得使
    用其所有建物前之系爭土地及以所有之意思，二十六年間和平、公然、繼續占有
    系爭土地云云，並提出委託代建房屋合約書為證，惟查，該合約書係被告戊○○
    委託第三人許仲奎興建桃園縣八德市○○路○段三九六巷一弄十八號建物之興建
    合約，與系爭土地之所有權人之原告無涉，自不得執以對抗原告，且該合約固記
    載興建範圍包括道路及排水溝部分，惟不足作為被告戊○○對於其建物前方屬原
    告所有系爭土地有合法使用權源之證明，被告戊○○執此抗辯對系爭土地有使用
    權源，要非可採。又查，系爭土地係經辦理土地登記為原告所有之土地，有原告
    提出之土地登記謄本為證，核與民法七百六十九條、第七百七十條時效取得不動
    產須以未登記之不動產為客體不合，是被告戊○○此部分抗辯亦非可採。
七、按無法律上之原因而受利益，致他人受有損害者，應返還其利益，民法第一百七
    十九條前段定有明文。又無權占有他人土地，可能獲得相當於租金之利益為社會
    通常之觀念，是土地所有權人主張無權占有人占有系爭土地所得之利益，相當於
    法定最高限額租金之數額，尚屬可採，此有最高法院六十一年度台上字第一六九
    五號民事判例可資參照。經查：本件被告丁○○、戊○○所有地上物無權占有原
    告所有之系爭土地，自有獲得相當於租金之不當利益，故原告請求被告丁○○、
    戊○○給付無權占有系爭土地之不當得利，於法有據，應准許之。又按城市地方
    房屋之租金，以不超過土地及前建築物申報總價年息百分之十為限；而該條之規
    定於租用基地建築房屋準用之，此土地法第九十七條第一項及第一百零五條定有
    明文。而基地租金數額除以基地申報地價為基礎外，尚須斟酌基地位置、工商繁
    榮程度、承租人利用基地之經濟價值及所受利益等項，並與鄰地租金相比較，此
    有最高法院六十八年台上字第三０七一號判例可資參照。經查：本件系爭土地為
    水利渠道用地，位於桃園縣八德市○○路○段九三三巷內，離巷口約十二米，介
    壽路為二十米寬之四線道路，附近有小學，兩側商家林立，沿介壽路往桃園市或
    大溪鎮車程約二十分鐘，此有本院依聲請履勘現場製有勘驗筆錄及原告所提之現
    場照片八幀附卷可查，足見該區交通尚稱方便，使用價值不低，故認系爭土地之
    租金應以土地申報地價之百分之六計算為允當。又查：系爭土地於九十三年一月
    之申報地價均為每平方公尺二千六百四十元，有原告所提之地價謄本附卷可查，
    被告丁○○所有增建之建物如附圖Ａ３及Ａ４所示合計占用系爭土地之面積為二
    十一．九七平方公尺、被告戊○○所有鐵皮涼亭如附圖Ｂ１所示占用系爭土地之
    面積為九．三四平方公尺，故原告請求被告丁○○、戊○○自起訴狀繕本送達之
    翌日即九十三年三月二十五日起至將系爭土地上建物拆除返還土地之日止，按月
    給付原告各二百九十元、一百二十三元（計算式：21.97×2640×0.06÷12=290
    ，9.34×2640×0.06÷12= 123，元以下均四捨五入），於法有據，應准許之，
    逾此範圍之請求，則無理由，應予駁回。至被告戊○○固抗辯其自六十七年來為
    原告清運系爭土地垃圾，原告應按月給付工資一千五百元，並以之與原告請求之
    損害金相抵云云，惟被告戊○○就其抗辯為原告管理系爭土地及清運垃圾乙節，
    並未舉證以實其說，其所辯顯然無據，並非可採。
八、綜上所述，本件原告依無權占有及不當得利之法律關係，請求被告丁○○將占用
    系爭土地如附圖Ａ３及Ａ４所示第一層增建部分、及如附圖Ａ３所示第二層、第
    三層之鐵皮屋部分拆除，被告戊○○將占用系爭土地如附圖Ｂ１所示鐵皮涼亭拆
    除，並將土地返還原告，及請求被告丁○○、戊○○自九十三年三月二十五日起
    至返還土地之日止，按月給付原告各二百九十元、一百二十三元，洵屬正當，應
    予准許。逾此範圍之請求，則無理由，應予駁回。
九、原告及被告戊○○陳明願供擔保，聲請宣告假執行暨免為假執行，經核本件所命
    給付之價額即原告勝訴部分未逾五十萬元，依民事訴訟法第三百八十九條第一項
    第五款之規定，爰依職權宣告假執行，並就被告戊○○聲請免為假執行部分，酌
    定相當之擔保金額宣告之。至原告敗訴部分，既經駁回，其假執行之聲請亦失所
    附麗，應併予駁回。
十、本件原告基於同一原因事實，本於民法不當得利及侵權行為法律關係擇一請求，
    其訴訟標的雖有數項，惟僅有單一聲明，屬於訴之選擇合併，法院雖應就其所主
    張之數項標的逐一審判，但如其中一項請求為有理由時，即可為原告勝訴之判決
    ，就他項標的無須更為審判，是本件既認原告本於民法不當得利法律關係之請求
    為有理由，本院自無庸另就原告主張之民法侵權行為法律關係為判決及論述，附
    此說明。又本件判決之基礎已臻明確，兩造其餘之攻擊防禦方法及舉證，核與判
    決無影響，毋庸一一論列，併此敘明。
十一、本件原告之訴為一部有理由，一部無理由，依民事訴訟法第三百八十五條第一
      項前段、第七十九條、第八十五條第一項前段，第三百八十九條第一項第五款
      、第三百九十二條第二項，判決如主文。
中　　　華　　　民　　　國　　九十三　　年　　　九　　　月　　十四　　　日
                                臺灣桃園地方法院民事第一庭
                                               法      官  賴惠慈
右為正本係照原本作成
如對本判決上訴，須於判決送達後廿日內向本院提出上訴狀
中　　　華　　　民　　　國　　九十三　　年　　　九　　　月　　十五　　　日
                                               法院書記官  王曉雁
